臺灣高雄地方法院刑事判決　　　　　　　　　　　　　九十三年度訴字第二一八號
　　公　訴　人　臺灣高雄地方法院檢察署檢察官
　　被　　　告　庚○○
右列被告因誣告等案件，經檢察官提起公訴（九十二年度偵緝字第八四三號），本院
判決如左：
    主  文
庚○○行使偽造私文書，足以生損害於他人，處有期徒刑伍月；又意圖他人受刑事處
分，向該管公務員誣告，處有期徒刑伍月。應執行有期徒刑捌月。
    事  實
一、庚○○明知癸○○並未同意以其名義參加互助會，竟基於行使偽造私文書及意圖
    為自己不法所有之犯意，冒用癸○○名義參加該以丙○○為會首，會期自民國八
    十九年六月二十日起至九十年八月二十日止，每月二十日中午十二時在丙○○上
    班處所開標，會金為新台幣（下同）二萬元，採外標制，底標二千元，會員含會
    首在內共計十五人之互助會，並使不知情之丙○○，將癸○○之姓名填載於會員
    名單內。嗣於八十九年十月二十日（即第五會），冒用癸○○名義偽造依習慣或
    特約足以辨明係癸○○具名以所書數字為標息金額參加競標文義之標單競標，而
    以四千五百元之標息得標，致各該互助會活會會員李鳳森、林翠慧、陳家琪、陳
    春美、莊春福、謝秀春、蕭國樑、徐鑾嬌、曹霈瑩均陷於錯誤，誤以為係癸○○
    本人得標，而交付活會會款予丙○○轉交庚○○，足生損害於癸○○及上開互助
    會活會會員九人。庚○○並因而詐得十八萬元（因以庚○○本人名義參加之會，
    係於九十年四月二十日始標取，故此，八十九年十月二十日以癸○○名義標取會
    款時，其活會會員共為前開九人）。嗣因庚○○無法繳納後期部分會款，經丙○○向癸○○詢問後，始知上情。
二、庚○○明知其向癸○○、甲○○、乙○○、壬○○、己○○、戊○○六人借貸金
    錢，事後因無法清償借款，而於九十年七月七日中午十二時十分許，在高雄市○○區○○路三二○號「御花園」大樓會議室內，與前揭癸○○等六名債權人達成
    協議，並當場出於自由意志與上開債權人簽訂債務清償協議書，約定由其提供所
    有兩筆不動產供上開債權人出租收益，及將其對丙○○之債權四百零七萬元，讓
    與上開債權人作為清償債務之用，嗣並由乙○○及丁○○（戊○○之女）兩人陪
    同前往該大樓三樓住處，拿取庚○○前揭對丙○○之債權憑證，癸○○、甲○○
    、乙○○、壬○○、己○○、戊○○及丁○○等人並無對其為強制或妨害自由之
    行為。復明知癸○○為取得其連絡方式，曾前往其女李娟娟就讀之龍華國小，詢
    問李娟娟是否知悉其連絡電話，並未對李娟娟有妨害自由之行為。詎竟意圖使癸○○、甲○○、乙○○、壬○○、己○○、戊○○及丁○○等七人受刑事處分，
    而於九十年七月十日寄發陳情書予高雄市政府警察局刑警大隊虛偽申告：(一)癸○○、甲○○、乙○○、壬○○、己○○、戊○○等六人於前揭時地，共同脅迫庚○○簽訂債務清償協議書，並強按庚○○手印於協議書上，而犯有強制罪嫌；(二)
    乙○○及丁○○於前揭時地，強押庚○○前往大樓三樓住處，強索庚○○對之丙○○債權憑證，而犯有妨害自由罪嫌；(三)癸○○前往龍華國小，企圖綁架其女李
    娟娟，而犯有妨害自由罪嫌。嗣經高雄市政府警察局鼓山分局報請臺灣高雄地方
    法院檢察署偵查後，雖因犯罪嫌疑不足而於九十一年十一月二十九日對癸○○、
    甲○○、乙○○、壬○○、己○○、戊○○及丁○○等人以九十一年度偵字第一
    八七一八號不起訴處分確定，惟因癸○○、己○○、戊○○、丁○○不甘無端被
    訴，對庚○○提出誣告告訴，經庚○○於九十二年八月十二日向臺灣高雄地方法
    院檢察署檢察官自白上情而查獲。
三、案經癸○○、己○○、戊○○、丁○○分別訴由臺灣高雄地方法院檢察署偵查起
    訴。
    理  由
一、訊據被告庚○○對於右揭事實(一)所示其以癸○○名義參加該以丙○○為會首之互
    助會，並於八十九年十月二十日（即第五會），以癸○○名義書寫標單，而以四
    千五百元得標，及事實(二)所示之誣告犯行供認不諱，惟矢口否認有何行使偽造私
    文書及詐欺取財之犯行，辯稱：因丙○○覺得伊最好不要以伊名義參加二會，伊
    始以癸○○名義參加該互助會，但事前有打電話徵得癸○○同意云云。經查：
  (一)被告未經癸○○同意，而冒用癸○○名義參加以丙○○為會首之互助會，並以癸○○名義標取會款等情，業據告訴人癸○○於警詢及本院審理時指訴明確，參以
    證人丙○○於警詢時證述：當初起會時，並沒有癸○○的名字，是庚○○再提供
    癸○○的資料參加該互助會，當初庚○○說癸○○要藏私房錢，所以要跟互助會
    ，同時庚○○叫我不要照會，怕引起糾紛，所以伊沒有照會就讓庚○○以癸○○
    名義加入等語（按：證人丙○○經本院依法傳拘無著，依刑事訴訟法第一百五十
    九條之三第三款之規定，其警詢時所為之陳述，自得作為證據，附此敘明），倘
    被告確實徵得癸○○同意，始以癸○○名義參加該互助會，何須向丙○○虛構癸○○入會係欲藏私房錢之事實，而不據實以告，佐以被告並進而要求丙○○不要
    照會癸○○等情，足見其以癸○○名義參加該互助會，確未徵得癸○○之同意，
    否則，又何須設詞阻止丙○○與癸○○聯繫確認？此外，復有互助會單影本一紙
    附卷可稽。被告確有如事實(一)所示之行使偽造私文書及詐欺取財犯行，已至明確
    。被告上開所辯，顯屬事後卸責之詞，不足採信。
  (二)事實(二)所示部分，業據被告於偵查中及本院審理時坦承不諱，核與告訴人癸○○
    、己○○、戊○○、丁○○及被害人甲○○、乙○○、壬○○於警、偵訊及本院
    審理中指訴情節相符，且經證人即被告之姊辛○○於偵查中證述明確，復有陳情
    書影本一份附卷足稽。是被告此部分之自白堪信與事實相符，被告確有如事實(二)
    所示之誣告犯行，至為顯然。
  (三)綜上所述，本件事證明確，被告犯行堪予認定，應予依法論科。
二、按文書為表現足以證明法律上權利義務或事實，或足以產生法律上權利關係或事
    實之意思表示，而互助會之標單上雖僅記載金額及姓名，然於標會時持以投標，
    係表示特定會員願以若干之金額競標會款之一定用意之證明，應屬依刑法第二百
    二十條第一項規定之「準文書」。查被告就如事實欄(一)冒用癸○○名義偽填標單
    持以冒標，詐取活會會款，核被告所為，係犯刑法第二百十六條、第二百二十條
    第一項、第二百十條之行使偽造（準）私文書罪及同法第三百三十九條第一項之
    詐欺取財罪。其偽造癸○○簽名及填寫標金於標單上再持以行使，偽造署押係偽
    造標單（準）私文書之部分行為，應被偽造（準）私文書罪吸收，而其偽造（準
    ）私文書之低度行為，應為行使之高度行為所吸收，應僅論以行使偽造（準）私
    文書罪。被告冒用癸○○名義，使不知情之丙○○將癸○○姓名填載於會員名單
    上，並利用丙○○向各該活會會員收取會款，應論以間接正犯。又被告如事實欄
    (一)之冒標行為，使各該活會會員受騙而交付會款，係一行為侵害數法益，觸犯數
    詐欺罪名之同種想像競合犯，均應從一重之詐欺取財罪處斷（至被告冒標前已死
    會之會員本即應繳付死會會款，就此死會會員自無陷於錯誤而交付會款之可言，
    是被告就此部分自不成立詐欺取財罪）。被告如事實欄(一)所犯行使偽造（準）私
    文書與詐欺取財與二罪間，具有方法、結果之牽連關係，為裁判上一罪，應從一
    重之行使偽造準私文書罪處斷。至被告如事實欄(二)所為，核係犯刑法第一百六十
    九條第一項之普通誣告罪。又誣告為妨害國家審判權之犯罪，誣告人者雖有使人
    受刑事或懲戒處分之故意，但衹能就其誘起審判之原因令負罪責，故以一狀誣告
    數人者，衹成立一誣告罪，而不必依被誣告者人格之法益而計算罪數，適用刑法
    第五十五條從一重處斷之餘地，最高法院十八年上字第九０四號判例、四十九年
    臺上字第八八三號判例意旨均可資參照，被告雖以一書函誣告被害人及告訴人等
    七人，應亦僅論以一個誣告罪。被告所犯上開行使偽造（準）私文書與誣告罪二
    罪間，犯意各別，行為互殊，應予分論併罰。再按自白當時所誣告案件業經檢察
    官不起訴處分確定，但處分確定究與裁判確定不同，是其自白仍不得謂非在所誣
    告之案件裁判確定前，自應予減輕或免除其刑，最高法院三十一年上字二二一一
    號判例著有明文，查被告於九十二年八月十二臺灣高雄地方法院檢察署九十二年
    度偵緝字第八四三號妨害自由案件偵查中，自白誣告犯行，有臺灣高雄地方法院
    檢察署九十二年度偵緝字第八四三號妨害自由案件九十二年八月十二日訊問筆錄
    在卷可憑，雖其所誣告之癸○○、甲○○、乙○○、壬○○、己○○、戊○○及
    丁○○等七人涉嫌妨害自由等案件，經高雄市政府警察局鼓山分局報請臺灣高雄
    地方法院檢察署偵查後，業已於九十一年十一月二十九日因犯罪嫌疑以九十年度
    偵字第一八七一八號不起訴處分確定在案，此有臺灣高雄地方法院檢察署檢察官
    九十一年度偵字第一八七一八號不起訴處分書附卷可憑，惟依前揭說明，其自白
    仍不得謂非在所誣告之案件裁判確定前，自應依刑法第一百七十二條規定減輕其
    刑。爰審酌被告犯罪之動機、目的、手段、智識程度、犯罪所生之損害及迄今尚
    餘六期會款尚未清償，業據證人丙○○於偵查中陳明在卷等一切情狀，分別量處
    如主文所示之刑，並定其應執行之刑，以示懲儆。
三、末查，被告冒用癸○○名義競標時所偽造之標單，業已丟棄之情，已經被告供陳
    在卷（見本院九十三年九月二十日審判筆錄），且亦無法證明尚屬存在，是被告
    於標單上偽造之癸○○名義署押，自不予宣告沒收。
據上論斷，應依刑事訴訟法第二百九十九條第一項前段，刑法第二百十六條、第二百
十條、第二百二十條第一項、第三百三十九條第一項、第一百六十九條第一項、第五
十五條、第一百七十二條、第五十一條第五款，判決如主文。
本案經檢察官廖育賢到庭執行職務。
中      華      民      國      九十三      年      九    月    三十    日
                                  臺灣高雄地方法院刑事第十二庭
                                      審判長法  官  張維君
                                            法  官  伍逸康
                                            法  官  劉惠娟
右正本證明與原本無異。
如不服本判決，應於判決送達後十日內，向本院提出上訴狀。
                                            書記官  陳素徵
中      華      民      國      九十三      年      九    月    三十    日
